臺灣高等法院刑事判決　　　　　　　 100年度上易字第1798號
上　訴　人
即　被　告　陳康懿
選任辯護人　陳麗芬律師
上　訴　人
即　被　告　王焜生
選任辯護人　胡盈州律師
上列上訴人即被告因犯偽造文書罪案件，不服臺灣臺北地方法院
98年度易字第1094號，中華民國100年6月30日第一審判決（起訴
案號：臺灣臺北地方法院檢察署97年度偵字第15065號），提起
上訴，本院判決如下：
    主  文
上訴駁回。
    事  實
一、王焜生與姜佳君（業經本院以97年度上訴字第175 號〈以下
    逕稱另案〉判決判處有期徒刑2月，減為有期徒刑1月確定）
    原係夫妻關係（2人於民國88年12月18日結婚，於98年6 月1
    日為離婚登記），姜佳君並係謚銢工程有限公司（91年11月
    25 日設立，址設臺北市大安區○○○路○段1號10樓之6，於
    95年2月17日遷址至臺北市○○區○○路4段760號7樓，下稱
    謚銢公司）之實際負責人及出資人。緣姜佳君於92年間因賦
    稅考量，欲增加謚銢公司股東人數以重新分配股權而欲尋覓
    人頭股東，王焜生遂於92年12月23日前之92年間某日，在不
    詳地點向姜佳君表示其友人陳康懿曾以退稅款之一成為報酬
    之條件，同意擔任其所投資之見橋科技股份有限公司（下稱
    見橋公司）名義負責人，且只要支付一定報酬，其友人陳康
    懿即願意擔任任何公司之人頭股東或名義負責人，姜佳君聞
    畢後，即表示謚銢公司會支付退稅金額之一成與人頭股東作
    為報酬，請王焜生以此條件徵詢陳康懿是否願意擔任謚銢公
    司人頭股東。詎王焜生、陳康懿與姜佳君均明知陳康懿並未
    實際投資謚銢公司，竟共同基於使公務員登載不實之犯意聯
    絡，由王焜生於92年12月23日前之當年12月間某日，在不詳
    地點，徵得陳康懿同意擔任謚銢公司人頭股東及授權謚銢公
    司刻製辦理公司變更登記所需之印章，並取得陳康懿所提供
    作為辦理公司變更登記所需之國民身分證影本正反面各1張
    （下稱上開國民身分證影本）後，隨即將前揭陳康懿提供之
    國民身分證影本交付與姜佳君，並向姜佳君表示陳康懿已同
    意擔任謚銢公司人頭股東，及授權刻印辦理公司變更登記。
    嗣姜佳君即基於陳康懿之授權，委由不知情之公司某不詳成
    年會計人員，在謚銢公司位於新北市○○區○○路763號2樓
    之實際辦公處所內，製作載有「原股東劉世永出資額新臺幣
    玖萬元整，轉讓由陳康懿承受」不實事項之92年12月23日謚
    銢公司股東同意書1張，並由陳康懿以外之成年人在其上簽
    寫「陳康懿」之簽名1 枚，及載有「陳康懿出資玖萬元整」
    不實事項之謚銢公司92年12月23日第一次修訂有限公司章程
    後，連同前揭王焜生所交付之上開國民身分證影本，交由不
    知情之成年記帳業者代為刻製「陳康懿」印文之印章，並蓋
    印於前揭公司章程上，再利用該不知情之成年記帳業者於92
    年12月29日持上開國民身分證影本及前揭載有不實事項之同
    意書、有限公司章程各1 份，向臺北市商業管理處申請辦理
    公司變更登記，使該處不知情之承辦公務員於形式審查後，
    於93年1月5日將此等不實事項登載於職務上所掌管之有限公
    司變更登記表公文書內，而予以變更登記，足以生損害於主
    管機關職務上製作公文書內容之公共信用性及主管機關對公
    司登記管理之正確性。
二、案經臺灣臺北地方法院檢察署檢察官自動檢舉偵查起訴。
    理  由
壹、程序方面
    按被告以外之人於審判外之言詞或書面陳述，除法律有規定
    者外，不得作為證據。被告以外之人於審判外之陳述，雖不
    符刑事訴訟法第159條之1至第159條之4之規定，而經當事人
    於審判程序同意作為證據，法院審酌該言詞陳述或書面陳述
    作成時之情況，認為適當者，亦得為證據；當事人、代理人
    或辯護人於法院調查證據時，知有第159條第1項不得為證據
    之情形，而未於言詞辯論終結前聲明異議者，視為有前項之
    同意。刑事訴訟法第159條第1項、第159條之5分別定有明文
    。經查，本院以下所引用之證據，被告、辯護人、檢察官均
    表示同意作為證據（見本院卷第65頁），本院審酌各該陳述
    作成時之情況，認亦無違法或不當之情事，是均具有證據能
    力。
貳、實體方面
一、訊據被告陳康懿、被告王焜生固均坦承被告陳康懿從未實際
    投資謚銢公司之情，惟均矢口否認有何使公務員登載不實之
    犯行，被告陳康懿辯稱：本案原本係伊提出檢舉，係被害人
    ，但原審確採信姜佳君之說詞，伊於92年間僅同意擔任見橋
    公司之負責人，從未同意授權擔任謚銢公司之掛名股東，亦
    未將上開國民身分證影本交與被告王焜生或其他任何人云云
    ；被告王焜生辯稱：伊僅有自被告陳康懿處取得她為擔任見
    橋公司負責人而交付之身分證影本，從未經手上開國民身分
    證影本，更未將上開國民身分證影本交與姜佳君，且伊根本
    不知謚銢公司為何，謚銢公司是姜佳君自己使用的公司，伊
    不可能介紹被告陳康懿給姜佳君當謚銢公司之掛名股東，更
    且，股東的出資都是姜佳君代為出資，並無使公務員登載不
    實之犯意云云。
二、經查：
  (一)被告陳康懿從未實際出資新臺幣（下同）9 萬元投資謚銢公
    司，而證人姜佳君曾於92年12月間委由不知情之公司某不詳
    姓名之成年會計人員，在謚銢公司斯時位於新北市○○區○
    ○路763號2樓之實際辦公處所內，製作載有「原股東劉世永
    出資額新臺幣玖萬元整，轉讓由陳康懿承受」不實事項之92
    年12月23日謚銢公司股東同意書1 張，並由被告陳康懿以外
    之成年人在其上簽寫「陳康懿」之簽名1 枚，及載有「陳康
    懿出資玖萬元整」不實事項之謚銢公司92年12月23日第一次
    修訂有限公司章程後，連同上開國民身分證影本1 份，交由
    不知情之成年記帳業者代為刻製「陳康懿」印文之印章，並
    蓋印於前揭公司章程上，再由該不知情之成年記帳業者，於
    92年12月29日持上開國民身分證影本及前揭載有不實事項之
    同意書、有限公司章程各1 份，向臺北市商業管理處申請辦
    理公司變更登記，使該處不知情之承辦公務員於形式審查後
    ，於93年1月5日將此等不實事項登載於職務上所掌管之有限
    公司變更登記表公文書內，而予以變更登記各情，業經證人
    姜佳君於原審審理時證述綦詳（見原審卷(三)第88頁反面至第
    89頁反面），並有謚銢公司案卷內所附之92年12月23日謚銢
    公司股東同意書（見謚銢公司直式公司卷第20頁至第21頁）
    、92年12月23日第一次修訂有限公司章程（見謚銢公司直式
    公司卷第16頁至第18頁）、92年12月29日謚銢公司變更登記
    申請書（見謚銢公司直式公司卷第19頁）、上開國民身分證
    影本（見謚銢公司直式公司卷第26頁）各1 份、臺北市政府
    93年1月5日府建商字第09227457500號函1張（見謚銢公司直
    式公司卷第15頁）、93年1月5日謚銢公司有限公司變更登記
    表1 份（見臺灣臺北地方法院檢察署95年度他字第8620號偵
    查卷宗〈下稱95他8620卷〉第61頁至第63頁）附卷可稽，此
    部分事實，堪予認定。
  (二)又上開國民身分證影本確係被告陳康懿曾使用之國民身分證
    樣式之一之情，業經原審依職權調閱被告陳康懿各種可能附
    有國民身分證影本之申辦文件查核比對後，被告陳康懿90年
    8月16 日中華民國普通護照申請書內，發現與上開國民身分
    證影本1 份所載之年籍資料、補發時間、住遷註記內容全然
    相符，且國民身分證影本背面所蓋註記章戳印文之格式、位
    置、個數均為一致之被告陳康懿國民身分證正反面影本各1
    張黏貼在該申請書上附卷可稽（見原審卷(二)第135頁），並
    非偽造或變造之國民身分證，已堪認定。
  (三)而上開國民身分證影本1份係被告王焜生於92年12月23 日前
    之92年間某日，交付證人姜佳君以供其辦理變更謚銢公司出
    資轉讓登記事宜，並表示被告陳康懿同意接受以退稅款之一
    成作為報酬，擔任謚銢公司人頭股東及授權謚銢公司刻製辦
    理公司變更登記所需印章之情，業據證人姜佳君於原審審理
    時結證稱：「當初辦理謚銢公司變更登記，是因為謚銢公司
    的股權要重新分配，陳康懿以外的所有的股東是授權我將他
    們列為謚銢公司的人頭股東，陳康懿是我先生王焜生拿陳康
    懿的身分證影本給我，跟我說陳康懿是可以當股東的，將來
    股利分配時再給陳康懿錢。是王焜生主動提及要讓陳康懿擔
    任謚銢公司的股東。王焜生跟我說陳康懿是朋友，這女生只
    要給她錢，就願意當人頭股東和負責人，我們公司有缺股東
    ，我當時沒有懷疑任何事情。當時與各人頭股東所談之股利
    分配比例是退稅的一成給人頭股東，每個人頭股東都是這樣
    分配，我有跟王焜生說，但王焜生是否有跟陳康懿說我不知
    道。該登記卷內所附之陳康懿身分證影本，是當時自王焜生
    處取得陳康懿身分證影本，因為我當時根本不認識陳康懿。
    王焜生是將陳康懿的身分證影本交給我，並跟我說陳康懿可
    以當股東，最後還是要經過我，我再把身分證影本交給公司
    小姐處理上開我所述的工商登記過程，當時我們公司規模很
    大」等語明確（見原審卷(三)第88頁反面至第90頁）。
  (四)雖被告陳康懿於92年8 月間曾應被告王焜生之邀請，同意擔
    任實際辦公處所亦在新北市○○區○○路763號2樓之見橋公
    司名義負責人，並將辦理公司變更登記所需之國民身分證影
    本1 份交與被告王焜生，再由被告王焜生持之轉交公司會計
    人員雷慧玲以供辦理後續公司變更登記事宜。嗣雷慧玲依被
    告王焜生所提供之被告陳康懿聯絡方式與被告陳康懿聯絡辦
    理公司變更登記事宜後，被告陳康懿即在相關公司變更登記
    文件內簽名，同時提供其於91年4月4日所開立之臺北富邦商
    業銀行龍山分行帳號000000000000號帳戶之存摺、金融卡、
    印章、密碼（下稱臺北富邦龍山分行帳戶資料）與雷慧玲以
    供作為匯入退稅款項帳戶之用，雷慧玲則將其所取得之臺北
    富邦龍山分行帳戶資料，存放於上址辦公室內各情，業據被
    告陳康懿、王焜生供述明確（見原審卷(一)第37頁反面至第38
    頁、原審卷(三)第184 頁正反面），核與證人雷慧玲於原審審
    理時證稱：新北市○○區○○路736號2樓、2樓之1、2樓之2
    係3 個門牌之同一間辦公處所，在該址實際辦公之公司包括
    有見橋公司、仁昶工程，被告王焜生與證人姜佳君於94年間
    前均有在上址辦公，且證人姜佳君亦為前開公司之財務主管
    ，伊在辦理見橋公司登記負責人變更事宜時，有聯絡被告陳
    康懿請其簽署相關文件，於92年8月27 日見橋公司負責人變
    更登記辦畢後，被告陳康懿有將臺北富邦龍山分行帳戶資料
    交付與伊供作匯入退稅款之帳戶，且上開帳戶資料迄今仍存
    放在前揭辦公室內等語相符（見原審卷(三)第67頁、第74頁正
    反面），復有見橋公司92年8月13 日董事、董事長願任同意
    書各1張（見見橋公司直式公司卷第13頁至第14 頁）、經濟
    部92年8月27日經授中字第09232593010號函1 張（見見橋公
    司直式公司卷第1 頁），及該次變更登記所附之被告陳康懿
    國民身分證正反面影本各1 張（見見橋公司直式公司卷第23
    頁）附卷可稽，固堪認定。
  (五)然交相比對原審依職權調取之謚銢公司卷內所檢附之上開國
    民身分證影本1 份（見謚銢公司直式公司卷第26頁）、見橋
    公司卷內所檢附之被告陳康懿國民身分證正反面影本各1 張
    （見見橋公司直式公司卷第23頁），及臺北富邦商業銀行龍
    山分行99年1月28日北富銀龍山金服字第0993300011號 函所
    檢附之被告陳康懿91年4月4日開立個人活期儲蓄存款帳戶時
    原始檢附之國民身分證影本正反面（見原審卷(二)第34頁至第
    35 頁）可知，前揭3份國民身分證正反面影本各欄位所記載
    之文字資料、印文位置、樣式均無二致，唯一差別者僅在於
    國民身分證影本反面之歷次選舉章戳印文數目不同，臺北富
    邦龍山分行帳戶所檢附之被告陳康懿原始國民身分證影本反
    面係蓋有「（影印不清，無法辨識）選」、「90.12 選」；
    見橋公司直式公司卷內所檢附之被告陳康懿國民身分證影本
    反面則蓋有「（影印不清，無法辨識）選」、「90.12 選」
    、「91.12選」；而上開國民身分證影本反面僅蓋有「（影
    印不清，無法辨識）選」，當可排除上開國民身分證影本1
    份係證人姜佳君擅自挪用被告陳康懿因辦理見橋公司變更負
    責人登記而留存於上址辦公處所內之國民身分證影本資料之
    可能。
  (六)再者，被告陳康懿與證人姜佳君於92年12 月底前均不相識，
    亦未見面接觸，至多僅由被告王焜生口中聽聞彼此姓名之情
    ，業據被告陳康懿於原審審理時供稱：「我是在王焜生請我
    當見僑公司負責人時，我才聽過姜佳君的名字，王焜生跟我
    說姜佳君不想當見僑公司負責人，但我沒有特別問她是誰」
    等語明確（見原審卷(三)第184頁反面至第185頁），核與證人
    姜佳君於原審審理時證稱：伊在92年間不認識被告陳康懿，
    只在辦理見橋公司負責人變更登記時看過被告陳康懿之身分
    證影本，而知道此名，被告王焜生當時跟伊說被告陳康懿是
    他的朋友，一直到94年、95年間伊才見到被告陳康懿本人等
    語相符（見原審卷(三)第88頁反面至第89頁），足見被告陳康
    懿與證人姜佳君於92年12月間謚銢公司辦理前開公司變更登
    記時，雙方並非相識，從未相見，生活範圍更無交集，二人
    共同唯一認識之人即是被告王焜生，是上開國民身分證影本
    若非被告王焜生交付與證人姜佳君供作辦理謚銢公司股權轉
    讓變更登記之用，證人姜佳君如何能取得該等與前揭見橋公
    司直式公司卷內，及與臺北富邦龍山分行帳戶所附國民身分
    證影本背面樣式皆非相同之上開國民身分證影本。又質之被
    告陳康懿於原審審理時供稱：伊自90年、91年間即認識被告
    王焜生，從伊認識被告王焜生迄92年12月底前，伊之國民身
    分證正本及留存備份之影本均放在伊皮包內，被告王焜生不
    知道伊前開保存身分證正本、影本之方式及存放處所，且於
    上揭期間內，伊與被告王焜生碰面接觸後，亦未發現自己物
    品遭被告王焜生竊取等語明確（見原審卷(三)第184 頁反面）
    ，堪認上開國民身分證影本應係由被告陳康懿交付與被告王
    焜生持有，以授權同意被告王焜生以其名義從事法律行為甚
    明。
  (七)佐以被告陳康懿於95年5月21日填製列印其94 年度綜合所得
    稅電子申報書時，已將謚銢公司所給付之股利3,178 元填載
    於該申報書之所得資料中，同時依此計算其當年度應繳稅額
    ，並於95年5月23 日郵寄申報之事實，有財政部臺北市國稅
    局中南稽徵所96年10月4日財北國稅中南綜所二字第0960024
    938號函所檢附之被告陳康懿94 年度綜合所得稅結算【二維
    條碼】電子申報書1份附卷可參（見另案原審96年度訴字第1
    015號刑事卷(二)〈下稱96訴1015卷〉第10頁至第13 頁），且
    被告陳康懿亦坦承此申報書為其親自製作、簽名並寄發之情
    不諱（見96訴1015卷(二)第28頁反面），可見被告陳康懿對於
    被告王焜生將其上開國民身分證影本交與姜佳君以作為辦理
    謚銢公司股權轉讓登記，及擔任謚銢公司人頭股東一事自屬
    知悉，益徵被告陳康懿交付上開國民身分證影本與被告王焜
    生，目的在授權同意擔任謚銢公司人頭股東甚明。又稽之被
    告陳康懿所申請之財政部臺北市國稅局94年度綜合所得稅各
    類所得資料清單，係臺北市國稅局於95年10月11日應被告陳
    康懿之申請發給，有該清單影本1 紙附卷可參（見95他8620
    卷第7 頁左下方之日期），而被告陳康懿向臺北市國稅局以
    電話向該局提出遭謚銢公司虛偽申報94 年度營利所得3,178
    元之檢舉時日，則係在95年8月1 日上午9時30分許之情，有
    財政部臺北市國稅局97年8月8日財北國稅市三字第09700712
    88號函及所檢附之受理電話檢舉事項紀錄表1 份存卷可考（
    見臺灣臺北地方法院檢察署97年度他字第4868號偵查卷宗第
    35頁至第36頁）。況苟若被告陳康懿未授權同意擔任謚銢公
    司之人頭股東，而係於填製前開申報書時始發現遭謚銢公司
    虛報營利所得，衡之常情，莫不立即會暫停申報舉措，改向
    申報之公司究明詳情或立即向國稅局檢舉反映此情，以確保
    自身權益及釐清相關責任，實無置若罔聞而仍依該資料申報
    之理，然被告陳康懿確反於常情，仍將謚銢公司所給付之股
    利3,178元填載於該申報書之所得資料內，並於95年5月23日
    郵寄申報，且遲至郵寄申報上開所得後逾2月之久之95年8月
    1 日始向國稅局提出檢舉，是其檢舉動機實屬耐人尋味，故
    縱然被告陳康懿曾向國稅局提出檢舉，惟依前揭客觀事證所
    示，其檢舉時間已在其申報94年度綜合所得稅之後，自無從
    以此為被告陳康懿有利之認定。
  (八)參以謚銢公司前揭辦理股權變更登記時之其餘股東姜導清、
    盧達炅、陳明欽、陳嗣仁、呂木郎均係證人姜佳君透過其胞
    弟即綽號「小姜」之姜信宇介紹；股東梁志宇、蔡卓成、李
    宗誠均係透過證人姜佳君之胞妹男友蔡耿鴻介紹，且均同意
    以退稅款之一成為報酬擔任謚銢公司之人頭股東，並提供其
    等之國民身分證影本及授權謚銢公司刻製辦理公司變更登記
    所需印章各情，業經證人姜導清、盧達炅、梁志宇、蔡卓成
    、李宗誠及姜信宇於原審96年度訴字第1015號刑事案件審理
    時結證無誤（見該法院卷(二)第21頁至第27頁、第30頁至第31
    頁），核與證人姜佳君於原審審理時證稱：謚銢公司之股東
    劉世永、姜導清、王進榮、鄭維文、梁志宇、蔡卓成、李宗
    誠是伊見過且認識的，股東陳嗣仁、呂木郎、陳銘欽、盧達
    炅是姜導清在夜市的朋友，渠等均同意擔任謚銢公司股東等
    語相符（見原審卷(三)第91頁），堪認證人姜佳君於92年12月
    間辦理謚銢公司股權分散登記時所請邀集擔任股東之對象均
    係證人姜佳君透過親友介紹或其自身認識之人，且均於事前
    獲得該等對象之同意授權出任謚銢公司掛名股東及由他人代
    為刻製印章之情甚明。雖證人劉世永（已於97年11月22日死
    亡，見原審卷(三)第52頁）於偵查中證稱：伊不認識姜佳君、
    王焜生，也沒有將身分證借與他人開公司，亦未同意擔任謚
    銢公司負責人及股東，且伊於90年、91年間曾經遺失身分證
    ，但未報案申請補發，該遺失身分證樣式即是謚銢公司公司
    案卷內之伊名義身分證云云（見臺灣臺北地方法院檢察署96
    年度偵字第11805 號偵查卷宗第8頁至第9頁），然互核證人
    劉世永於該次訊問筆錄「受訊問人」處及證人結文上之簽名
    （見同上偵卷第9頁至第10 頁），與國泰世華商業銀行股份
    有限公司99年2月8日國世銀業控字第0990000289號函所檢附
    之謚銢公司活期存款戶帳號000000000000號帳戶開戶日期為
    91年12月16日印鑑卡影本「開戶人（負責人）簽名」欄處之
    「劉世永」簽名（見原審卷(二)第90頁），及臺北富邦商業銀
    行股份有限公司中崙分行99年2月1日北富銀中崙字第996000
    200 號函所檢附之戶名「劉世永-謚銢工程有限公司籌備處」
    帳戶91年12月11日印鑑卡戶名簽章欄處之「劉世永」簽名（
    見原審卷(二)第102 頁），以肉眼觀之，該等「劉世永」簽名
    之筆順、筆畫、勾勒等方面均高度相仿，足認前揭謚銢公司
    銀行帳戶印鑑卡上戶名簽章欄、開戶人（負責人）簽章欄處
    之「劉世永」簽名確係證人劉世永親自簽署。尤難謂其不知
    己身為謚銢公司之掛名負責人，是證人劉世永前揭證述顯然
    有所不實，其前揭證述之真實性既殊堪置疑，自無從採憑，
    亦無從執此為有利於被告2人之認定。況謚銢公司除因被告2
    人與證人姜佳君之本案糾紛外，別無其他糾葛，亦無從事任
    何非法之業務行為，從而，證人姜佳君於92年12月間因分散
    謚銢公司股權而尋覓之掛名股東對象既均係證人姜佳君透過
    親友介紹或其自身所認識之親友，亦均於事前獲得該等對象
    之同意授權出任謚銢公司股東及由他人代為刻製印章，其有
    何獨獨未經被告陳康懿同意，而擅自冒用其名義使其出任謚
    銢公司掛名股東，致將來可能因此滋生紛擾之必要。遑論92
    年12月底前，被告陳康懿與證人姜佳君彼此間根本不認識，
    亦從未見面接觸，倘若證人姜佳君未透過被告王焜生或未經
    被告陳康懿同意，而係擅自盜用留置於上開辦公處所內供辦
    理見橋公司負責人變更登記之被告陳康懿國民身分證影本，
    其大可直接影印挪用該等身分證影本即可，無需大費周章，
    特意塗改被告陳康懿上揭所留存身分證影本背面之章戳印文
    數目，以引人耳目。是被告陳康懿之辯護人辯稱：謚銢公司
    案卷之股東同意書所附被告陳康懿身分證影本（沒有「91.1
    2 選」戳記），係證人姜佳君盜用見僑公司之資料而成云云
    ，亦非可採。
  (九)基上所陳，堪認證人姜佳君上開關於上開國民身分證影本係
    由被告王焜生於92年12月23日前之92年間某日交付與其，以
    供其辦理謚銢公司出資轉讓變更登記事宜，並表示被告陳康
    懿同意以退稅款之一成作報酬，擔任謚銢公司人頭股東及授
    權謚銢公司刻製辦理公司變更登記所需印章之證述，核與客
    觀事證及經驗法則相符，應堪採信。被告王焜生、陳康懿之
    辯解，均係臨訟飾卸之詞，均非可採。
  (十)雖依見僑公司案卷、謚銢公司案卷所示，見僑公司於92年8
    月13日修訂章程後聲請變更登記、謚銢公司於92年12月23日
    修訂章程後聲請變更登記，顯然見僑公司變更在前而謚銢公
    司變更在後，而變更登記在前之見僑公司案卷所附被告陳康
    懿身分證影本有「91.12 選」字樣印文，變更在後之謚銢公
    司案卷所附被告陳康懿身分證影本卻反而沒有「91.12 選」
    字樣印文，二者在時間上不符乙節，然衡情國人因辦理事務
    所需，常需繳付國民身分證影本作為人別證明，而因影印機
    並非家家通常具備之物品，故時常會一次影印多份國民身分
    證影本以供日後不時之需，甚且因各次影印之時間不同而留
    存有多種版本之國民身分證影本，再者，隨著個人每次影印
    國民身分證之時間不同，其各次複印所留存備份之國民身分
    證正反面登載資料，或因住址變更，或因婚姻狀況變動，或
    因參與選舉投票註記，或因經過換補發而有所異動，然仍無
    礙其係同一人之不同時期版本國民身分證之認定，又稽之本
    案公司登記主管機關在辦理謚銢公司變更登記時，並未要求
    該公司必須提供股東最新版本之國民身分證影本，自無從以
    見橋公司、謚銢公司辦理公司變更登記之時間先後，及各所
    檢附被告陳康懿國民身分證影本之版本新舊，認定有何違情
    之處。
  (十一)又謚銢公司卷內92年12月23日謚銢公司股東同意書上之「陳
    康懿」簽名非伊所簽云云，徵之92年12月23日謚銢公司股東
    同意書內之「陳康懿」簽名1 枚，與被告陳康懿筆跡並不相
    符之情，固有內政部警政署刑事警察局98年11月18日刑鑑字
    第0980147041號鑑定書1份存卷可參（見原審卷(一)第200頁至
    第201 頁），然質之國內部分公司因體制不健全或制度不嚴
    謹，於遇有股權變動時未必均會將相關變更登記文件交由股
    東親自簽名，而係由公司內會計人員或代辦公司變更登記之
    記帳業者代為簽名乙情，並非罕見，且於公司股東係屬掛名
    、人頭股東時尤為常見，此由謚銢公司上開公司變更登記時
    同意授權擔任謚銢公司掛名股東之證人姜導清、盧達炅、梁
    志宇於原審96年度訴字第1015號刑事案件審理時均證稱：其
    等並未在相關公司變更登記文件上簽名，但有授權、同意謚
    銢公司找人代為簽名、刻印等語即明（見該法院卷(二)第23頁
    至第26頁），且證人姜佳君於原審審理時亦證稱：「我不知
    道當時是由何人在該股東簽章處簽陳康懿之名字，因為其實
    辦公室有很多小姐一起辦工商登記，他們會簽來簽去，再交
    給會計師辦，但是都有得到當事人的授權」等語明確（見原
    審卷(三)第89頁），是92年12月23日謚銢公司股東同意書內之
    「陳康懿」簽名與被告陳康懿筆跡不相符合之情，至多僅能
    謂謚銢公司辦理公司變更登記之程序並非嚴謹，然仍無從據
    此認定被告陳康懿並未同意擔任謚銢公司人頭股東，是被告
    陳康懿此部分所辯，亦非可採。
  (十二)被告陳康懿、王焜生均明知被告陳康懿並未對謚銢公司實際
    出資9 萬元，仍由被告王焜生持被告陳康懿因同意擔任謚銢
    公司人頭股東所交付之上開國民身分證影本1 份，轉交與證
    人姜佳君以供辦理謚銢公司股權轉讓之公司變更登記，證人
    姜佳君再利用不知情之成年記帳業者於92年12月29日持上開
    國民身分證影本1 份及前揭載有不實事項之同意書、有限公
    司章程各1 份，向臺北市商業管理處申請辦理公司變更登記
    ，使該處不知情之承辦公務員於形式審查後，予以變更登記
    ，並於93年1月5日將此等不實事項登載於職務上所掌管之有
    限公司變更登記表公文書之行為，自足以使主管機關對於所
    掌理之公文書記載內容及公司登記管理受有失其正確性之損
    害甚明。
  (十三)又按共同實施犯罪行為之人，在合同意思範圍以內，各自分
    擔犯罪行為之一部，相互利用他人之行為，以達其犯罪之目
    的者，即應對於全部所發生之結果，共同負責（最高法院28
    年上字第3110號判例意旨參照）。又按共同正犯之意思聯絡
    ，原不以數人間直接發生者為限，即有間接之聯絡者，亦包
    括在內。如甲分別邀約乙、丙犯罪，雖乙、丙間彼此並無直
    接之聯絡，亦無礙於其為共同正犯之成立；且不限於事前有
    所協議，其於行為當時，基於相互之認識，以共同犯罪之意
    思參與者，亦無礙於共同正犯之成立（最高法院77年台上字
    第2135號、73年台上字第1886號判例意旨參照）。從而，被
    告陳康懿於92年12月間謚銢公司辦理股權轉讓變更登記時，
    與證人姜佳君雖不相識，惟證人陳康懿於未實際出資謚銢公
    司之情形下，將上開國民身分證影本交與被告王焜生之目的
    ，不外即是表示其同意擔任謚銢公司之人頭股東，被告王焜
    生再將上開國民身分證影本轉交與證人姜佳君，其目的亦不
    外係在表示被告陳康懿業已同意擔任謚銢公司之人頭股東，
    因而交付上開國民身分證影本供作辦理公司變更登記，足見
    被告陳康懿、王焜生2 人委由姜佳君實際指示不知情記帳業
    者持上開國民身分證影本，及前揭載有不實事項之同意書、
    有限公司章程各1 份以向臺北市商業管理處申請辦理公司變
    更登記，渠等3 人均具有使公務員於所掌公文書為不實登載
    之犯意聯絡與行為分擔甚明。
  (十四)綜上，被告2 人所辯各節，無非事後卸飾之詞，不足採信。
    本案事證明確，被告2 人犯行均堪以認定，均應予依法論科
    。
三、新舊法比較：
    被告2人行為後，94年2月2 日修正公布之中華民國刑法已於
    95年7月1日施行，關於刑法變更後之新舊法律適用問題，均
    應依修正後刑法第2條第1項：「行為後法律有變更者，適用
    行為時之法律。但行為後之法律有利於行為人者，適用最有
    利於行為人之法律」之規定，依「從舊從輕」原則決定；且
    比較時應就罪刑有關之共犯、未遂犯、想像競合犯、牽連犯
    、連續犯、結合犯，以及累犯加重、自首減輕暨其他法定加
    減原因（如身分加減）與加減例等一切情形，綜其全部罪刑
    之結果而為比較（最高法院95年5月23 日95年度第八次刑庭
    會議決議參照）。爰先就本案所涉及之新舊法適用問題，分
    述如下：
  (一)刑法第214 條之明知為不實之事項，使公務員登載於職務上
    所掌之公文書罪，法定刑得處銀元500 元以下罰金，據修正
    後刑法施行法增訂第1條之1：「中華民國94年1月7日刑法修
    正施行後，刑法分則編所定罰金之貨幣單位為新臺幣。94年
    1月7日刑法修正時，刑法分則編未修正之條文定有罰金者，
    自94年1月7日刑法修正施行後，就其所定數額提高為30倍。
    但72年6月26日至94年1月7 日新增或修正之條文，就其所定
    數額提高為3 倍」（按新增定刑法施行法第1條之1規定，僅
    係替代罰金罰鍰提高標準條例部分條文，與罰金罰鍰提高標
    準條例罰金額度相同，只是貨幣單位由銀元改成新臺幣，並
    不發生有利、不利之問題，亦非法律變更刑度之條文，並無
    比較新舊法之問題，應逕予適用），及刑法第33條第5 款修
    正為：「主刑之種類如下：五、罰金：新臺幣1 千元以上，
    以百元計算之」等規定，是依修正後之法律，刑法第214 條
    之罪所得科處之罰金刑最高額維持不變，最低額則提高為新
    臺幣1千元，是比較修正前、後之刑罰法律，自以被告2人行
    為時即修正施行前關於科處罰金刑之規定，較有利於被告2
    人。
  (二)修正前刑法第28條規定：「二人以上共同實施犯罪之行為者
    ，皆為正犯」，修正後刑法第28條則規定：「二人以上共同
    實行犯罪之行為者，皆為正犯」。其中「實施」一語，涵蓋
    陰謀、預備、著手及實行之概念在內，其範圍較廣；而「實
    行」則著重於直接從事構成犯罪事實之行為，其範圍較狹，
    是修正後刑法共同正犯之範圍已有限縮。共同正犯之範圍既
    因此而有變動，自屬犯罪後法律有變更，而非僅屬純文字修
    正（最高法院96年度台上字第934號判決參照），被告2人之
    本案犯罪行為，依新舊法，均成立共同正犯，適用新法並無
    較有利於被告2人。
  (三)綜上，前開裁判時之新法對被告2 人均非較為有利，自應依
    刑法第2條第1項前段，適用被告2 人行為時之上開修正前刑
    法規定，以為論處。
  (四)又按所謂上開不能割裂適用，係指與罪刑有關之本刑而言，
    倘所處之主刑，有諭知易科罰金或罰金易服勞役之情形，關
    於易科罰金、易服勞役部分，應分別為新舊法有利、不利之
    比較，依刑法第2條第1項從舊從輕原則，定其易刑之折算標
    準（最高法院96年臺上字第6956號判決意旨參照）。故關於
    易科罰金之折算標準，被告行為時之易科罰金折算標準，依
    修正前罰金罰鍰提高標準條例第2 條前段（現已刪除）規定
    ，就其原定數額（1元以上3元以下）提高為1百倍折算1日，
    則本件被告行為時之易科罰金折算標準，應以銀元1 百元以
    上3百元以下折算1日，經折算為新臺幣後即以新臺幣3 百元
    以上9百元以下折算一日，惟95年7月1 日施行之刑法第41條
    第1 項前段則規定：「犯最重本刑為五年以下有期徒刑以下
    之刑之罪，而受六個月以下有期徒刑或拘役之宣告者，得以
    新臺幣一千元、二千元或三千元折算一日，易科罰金。」比
    較修正前後之易科罰金折算標準，以修正施行前之規定，較
    有利於被告，依修正後刑法第2條第1項前段之規定，應適用
    行為時即修正前刑法第41條第1 項前段、廢止前罰金罰鍰提
    高標準條例第2條之規定較有利於被告。
四、又按90年11月12日修正前公司法第7 條規定，公司之設立、
    變更或解散之登記或其他處理事項，由中央主管機關或委託
    地方主管機關審核之。該條文於90年11月12日修正為「公司
    申請設立、變更登記之資本額，應先經會計師查核簽證；其
    辦法，由中央主管機關定之」，並於91年3月6日訂定公司申
    請登記資本額查核辦法，該辦法於第2 條規定「公司申請設
    立登記或合併、分割、增減實收資本額等變更登記，除依證
    券交易法第28條之2 規定辦理庫藏股減資外，應檢送設立、
    合併、分割、增減實收資本額基準日經會計師查核簽證之資
    產負債表‧‧」，及於同辦法第8條第2項、第9條第2項分別
    規定「會計師對應行查核事項，應備具工作底稿，主管機關
    得隨時調閱之」、「會計師查核公司之資本額，如發現有虛
    偽情事者，應拒絕簽證」。另修正前公司法第412條第2項關
    於「主管機關對於前項之申請，應派員檢查，並得通知公司
    限期申復」及修正前同法第419條第2 項關於「前項第4款、
    第5 款所列事項，如有冒濫或虛偽者，主管機關應通知公司
    限期申復，經派員檢查後得裁減或責令補足」等規定，均於
    90年11月12日修正時，予以刪除；並將第9條第4項修正為「
    公司之設立或其他登記事項有偽造、變造文書，經裁判確定
    後，由檢察機關通知中央主管機關撤銷或廢止其登記」。依
    修正後規定觀之，除縮小第7 條之範圍外，並將「公司申請
    設立、變更登記之資本額」事項，改由會計師負責查核簽證
    ，另將主管機關應派員檢查等相關規定刪除。至於修正後公
    司法第388 條雖仍規定「主管機關對於公司登記之申請，認
    為有違反本法或不合法定程式者，應令其改正，非俟改正合
    法後，不予登記」，然僅形式上審查其是否「違反本法」或
    「不合法定程式」而已，倘其申請形式上合法，即應准予登
    記，不再為實質之審查。且公司之設立或其他登記事項如涉
    及偽造、變造文書時，須經裁判確定後，始撤銷或廢止其登
    記。則行為人於公司法修正後辦理公司登記事項，如有明知
    為不實之事項，而使公務員登載於職務上所掌之公文書，足
    以生損害於公眾或他人者，即有刑法第214 條之適用（最高
    法院96年度第5 次刑事庭會議決議參照）。是核被告陳康懿
    、被告王焜生所為，均係犯刑法第214 條之明知為不實之事
    項，使公務員登載於職務上所掌之公文書罪。被告陳康懿、
    被告王焜生與共犯姜佳君有犯意之聯絡及行為分擔，均為共
    同正犯。被告陳康懿、被告王焜生透過共犯姜佳君利用不知
    情之成年記帳業者持上開國民身分證影本及前揭載有不實事
    項之同意書、有限公司章程各1 份，向臺北市商業管理處申
    請辦理謚銢公司變更登記，均為間接正犯。
五、原審本於同上見解，適用刑法第214 條，修正前刑法第28條
    、第41條第1項前段，廢止前罰金罰鍰提高標準條例第2條，
    現行法規所定貨幣單位折算新臺幣條例第2 條，刑法施行法
    第1條之1第1項、第2項前段之規定，並審酌被告陳康懿並無
    前科；被告王焜生並無有期徒刑前科之素行，與被告2 人犯
    後均飾詞卸責之態度，兼衡本案尚無重大危害社會經濟秩序
    之情形，惡性尚屬輕微，暨其等之犯罪目的、動機、手段、
    智識程度、生活狀況等一切情狀，均量處有期徒刑3 月，並
    以銀元300元即新臺幣900元折算一日之易科罰金折算標準。
    復說明被告2人犯罪之時間均在96年4月24日以前，且所犯之
    罪均無中華民國九十六年罪犯減刑條例第3 條所列情形，均
    合於中華民國九十六年罪犯減刑條例之減刑條件，依該條例
    第2條第1項第3款之規定，均減其刑期2分之1 ，並均依修正
    前刑法第41條第1項前段之規定，均諭知以銀元300元即新臺
    幣900 元折算一日之易科罰金折算標準，其認事用法尚無不
    合，量刑亦稱妥適。被告王焜生上訴意旨略以：證人姜佳
    君與被告王焜生之間利害相反，豈會據實陳述；依法而言
    ，只要受央求之人有同意擔任股東即使掛名，並未實際出資
    ，但其出資額無論係由實際出資人代出資或借貸係，依法而
    言，即無使公務人員登載不實之問題存在。被告陳康懿上訴
    意旨略以：證人姜佳君與被告陳康懿之間利害相反，且證
    詞自相矛盾，不可採信；繳付身分證影本為現代社會所在
    多有，自不能僅憑第三人即姜佳君持有本人身分證影本即認
    定本人對第三人有授權何事，應須進一步提出其他佐證，以
    證明交付身分證影本之目的所在，有何特定授權；陳康懿
    在95年5 月底誤信國稅局的說法（即先申報所得以免受罰）
    將謚銢公司股利申報所得後，陳康懿很快就找上謚銢公司新
    負責人林麗琴要求說明，王國振為林麗琴先生，王國振告知
    是向姜佳君購買謚銢公司以方便標工程，不願意謚銢公司留
    下不好紀錄，願意為陳康懿、姜佳君居間協議，最後仍沒有
    結果，陳康懿才再次在95年8月份向國稅局正式檢舉，這2個
    月時間的耽擱是因為等王國振的消息，王國振居問協調時，
    姜佳君一開始有向王國振承認未經陳康懿同意，願意條件交
    換；姜佳君為求退稅目的在92年12月將劉世永一人公司的
    股10萬股分配給12人。然在95年2月15 日卻獨獨只將劉世永
    及陳康懿2人退出謚銢公司股東，仍留下其餘10 名坦承同意
    擔任人頭股東姜導清等10人，由此反差作法，可見劉世永及
    陳康懿兩人的情形，確實與其餘10人不同，原審判決以其餘
    人頭股東之說法作為不利於被告之認定，並不適當等語。惟
    查：(一)本案係被告陳康懿認姜佳君及謚銢公司新負責人林麗
    琴犯偽造文書罪、違反稅捐稽徵法等罪，對渠等2 人提出告
    訴，經姜佳君供述其辦理公司股東登記之過程，並未避談其
    取得陳康懿上開國民身分證影本之經過，而規避其本身刑責
    ，本院（指97年度上訴字第175 號偽造文書案件）復審酌其
    他相關證據，認姜佳君與陳康懿、王焜生有共同使公務員登
    載不實之犯行，姜佳君判處有期徒刑2月減為有期徒刑1月，
    而王焜生、陳康懿部分，乃由經臺灣臺北地方法院檢察署檢
    察官自動檢舉簽分偵辦，原審復傳訊證人姜佳君到庭證述，
    其證詞前後一致，應認姜佳君之陳述與事實相符；(二)又被告
    聲請傳喚證人即居間協調之王國振，亦證稱：我以20萬元由
    姜佳君受讓謚銢公司，我們接公司的時候，就沒有陳康懿這
    個股東。陳康懿最初找我太太林麗琴的原因是她發現她在謚
    銢公司股東被除名了，才對我們提出質疑，我對陳康懿講我
    只對姜佳君，裡面什麼情形我不清楚。陳康懿是先找我太太
    林麗琴，林麗琴是名義上負責人，都是我在處理，所以都是
    由我出面和陳康懿和姜佳君各別談等語（見本院卷第109-11
    2頁）。另核以證人王國振之妻林麗琴於95年2月間始擔任謚
    銢公司之名義負責人，而陳康懿成於92年2 月間即為謚銢公
    司人頭股東；且陳康懿股東股利所得3178元為94年間謚銢公
    司申報之營利所得，有謚銢公司案卷在卷可參，均與王國振
    、林麗琴2 人無涉，陳康懿無由以其名義被冒用或被虛報營
    利事業所得而向林麗琴質疑或提出逃漏稅捐之告訴，故證人
    王國振證稱：陳康懿係發現其股東名義遭除名之後始向林麗
    琴提出質疑，並由其出面居間協調等情，與真實相符。故被
    告陳康懿辯稱，係遭謚銢公司虛報稅捐要求林麗琴說明乙節
    ，並不可採。(三)另劉世永於偵查中證稱不知悉且未同意擔任
    謚銢公司之負責人乙節，並不可信，已如前述。末查，被告
    陳康懿並未實際投資謚銢公司，亦無投資之本意，而由王焜
    生提供陳康懿之上開國民身分證影本，供姜佳君製作鎰銢公
    司92年12月23日股東出資轉讓同意書、公司章程修正條文對
    照表，並指示不知情之承辦人員持向臺北市政府辦理變更登
    記，經臺北市政府商業管理處核准登記，自與刑法第214 條
    之，成要件相符，自非單純之代為出資，或單純之借貸關係
    。被告上訴意旨，係空言否認，就原審依職權為證據取捨及
    心證形成之事項，反覆爭執，均無可採，復未就其主張另提
    出積極證據以實其說，其上訴為無理由，應予駁回。
據上論斷，應依刑事訴訟法第368條，判決如主文。
本案經檢察官呂光華到庭執行職務。
中    華    民    國   100    年    12    月    8     日
                  刑事第十九庭  審判長法  官 鄧振球
                                      法  官 曾德水
                                      法  官 潘翠雪
以上正本證明與原本無異。
不得上訴。
                                      書記官 朱家賢
中    華    民    國   100    年    12    月    8     日
附錄：本案論罪科刑法條全文
中華民國刑法第214條（使公務員登載不實罪）
明知為不實之事項，而使公務員登載於職務上所掌之公文書，足
以生損害於公眾或他人者，處 3 年以下有期徒刑、拘役或 5 百
元以下罰金。